【裁判字號】    88,訴,3338
【裁判日期】    890531
【裁判案由】    返還價金
【裁判全文】
臺灣臺北地方法院民事判決                        八十八年度訴字第三三三八號
    原      告  丙○○
    訴訟代理人  乙○○  律師
    被      告  德杰建設股份有限公司  設台北市○○路○段三七六號八樓之二
    法定代理人  甲○○        .
    訴訟代理人  林怡芳  律師
    複  代理人  黃世芳  律師
右當事人間請求返還價金事件，本院判決如左：
    主      文
原告之訴及假執行之聲請均駁回。
訴訟費用由原告負擔。
    事      實
壹、原告方面：
  一、先位聲明部分：
    （一）聲明：被告應給付原告新台幣（下同）二百四十萬四千六百四十六元，暨
          自附表所示各期付款之日起至清償日止，按年息百分之五計算之利息。並
          陳明願供擔保請准宣告假執行。
    （二）陳述：
        １．被告主張原告未依期限繳款，其於民國（下同）八十八年六月二十九日
            已以存證信函通知原告解除契約，並沒收原告全部已繳之價款。然就以
            下事由可知，被告並無權解除契約：
        （１）查貸款前之價款，原告皆按期繳交，甚至預繳其他稅捐、保險、代書
              費以及規費等。至於貸款金額部分，按契約第五條第一項規定，有關
              銀行貸款之價款，應於乙方（即被告）通知辦理產權移轉時，一次付
              清。且該條第四項亦規定，如甲方（即原告）不擬辦理貸款時，應於
              乙方通知辦理產權移轉時，以現金或及其票據給付乙方。揆諸上開條
              款可知，判斷原告有無依限辦理貸款或給付尾款，應以被告有無通知
              辦理產權移轉為斷，若被告未通知辦理產權移轉，被告何來要求原告
              辦理貸款或繳交尾款之理？
        （２）使用執照核發日期為八十八年三月十六日，倘若被告通知原告辦理產
              權移轉，理應在該日期後為之，然查被告並未通知原告辦理產權移轉
              ，被告既未通知辦理產權移轉，原告何來辦理銀行對保之義務，既無
              該義務，何來違反繳款義務而反遭被告沒收款項之理？
        （３）另查原告於八十七年十一月間，接獲被告通知辦理貸款，然因當時使
              用執照未核發，不動產產權亦未移轉，無法以該不動產辦理購屋貸款
              ，然原告為配合指示，遂另覓金融機構辦理一般貸款。且因原告之夫
              任職金融機構，可享較優惠之利率，遂以另外之不動產，向富邦人壽
              貸款新台幣四百萬元，有關該貸款部分，原告於富邦人壽貸款核發時
              曾多次告知被告。又按證人林美莉出庭證稱，原告於八十八年三、四
              月間仍無法撥貸，係因被告為山坡地建築，使用執照較晚核發，未辦
              理產權移轉，因此無法設定抵押，銀行無法撥款。至於原告於八十八
              年四月及六月分二次向萬通銀行申貸，係因當時政府釋放低利房貸優
              惠政策，萬通銀行優惠利率額度問題，第一次每人僅有二百五十萬之
              額度，因此原告配合辦理貸款之額度僅為二百五十萬，至六月間，因
              政府另核撥基金，萬通銀行始有另外額度可供申請，原告亦經萬通銀
              行通知，配合辦理申貸程序。原告為配合辦理貸款事宜，先後向富邦
              人壽及萬通銀行申請貸款，顯見原告辦理貸款之誠意，然因被告遲遲
              未能辦理交屋手續（原告自簽約至八十八年六月，歷經六年期間），
              經原告多次以口頭及函件催促，被告並未積極辦理產權移轉及過戶程
              序，亦未查明原告繳款及辦理貸款之情事，逕以存證信函通知解除契
              約，由於原告並未違反契約，被告解除契約，於法無據。且按契約約
              定，建商（被告）須為產權移轉之通知時，原告始有給付偉款或辦理
              貸款之義務。然被告皆未通知產權移轉，既未通知辦理產權移轉，原
              告並無支付之義務，既無義務，何來違反？既無違反，被告何來權利
              以此為解約及沒收原告已繳款項之理？
        ２．遲延完工、辦理產權移轉及交屋：
        （１）完工部份：
              按契約第六條第二項即規定，本房屋建築工程由乙方負責自申報開工
              之日起算九百個工作日，完工日期以向主管機關申報使用執照之日期
              認定之。以建築使用執照申請書可稽，開工日期為『八十三年八月五
              日』，完工日期為第三次申報日期『八十八年二月二日』，期間扣除
              國定假日及各例假日，共計壹仟三百零二工作天，顯逾契約所訂之九
              百工作天。按契約第六條第三項規定，每逾一日應按甲方已付房屋價
              款千分之一計算之違約金給付甲方，至本條第二項所定之完工日期為
              止。原告已繳交房屋價款為一百三十八萬八千元，被告遲延完工計四
              百零二日，按每日千分之一計算，被告應賠償原告五十五萬七千九百
              七十六元。
        （２）產權移轉及交屋部份：按民法第二百五十四條規定，契約當事人之一
              方遲延給付者，他方當事人得定相當期限催告，如於期限內不履行時
              ，得解除其契約。查契約中雖未就何時交屋為規定，但原告於八十八
              年三月起得之使用執照核發後，即陸續以傳真及信函方式催請被告辦
              理交屋，但被告皆未通知原告辦理產權移轉及交屋事項，原告枯等多
              月後，於八十八年六月二十四日再以存證信函通知被告，請於六月二
              十九日前與原告辦妥產權移轉及交屋手續，否則將解除契約，但被告
              於期限過後，仍未通知原告辦理產權移轉及交屋。因此，原告遂爰引
              民法第二百五十四條規定，於七月二日以存證信函，主張解除契約。
        ３．不完全給付及瑕疵擔保部分：
        （１）房屋結構部分：查原告多次至現場察看房屋時，發現房屋有嚴重龜裂
              現象，且牆壁多有滲漏水之問題，原告向被告提出反映，要求被告於
              主結構部分予以補強，以及加強房漏水設施，但被告未依依限補正。
        （２）房屋坪數部分：按契約第二條第一項約定，本房屋面積約壹拾柒‧壹
              陸坪，而實際面積以本大樓建竣後地政機關之登記面積為準，至於坪
              數之誤差值為百分之一。然就建物登記謄本上所登記之房屋面積僅係
              五十四‧四五平方公尺（十六‧四七坪），減少０‧六九坪，減少約
              百分之四，已超過雙方所約定之誤差值範圍。被告主張係因未將VIP
              登記，然按契約約定，以『登記面積』為準，未登記者，根本不予計
              入，被告所言，顯不足採。
        （３）公共設施部分：
              按契約第二條所約定之買賣面積，係包含主建物，附屬建物及公共設
              施及VIP俱樂部面積在內，因此被告應交付者，除主建物外，尚包括
              各項公共設施及契約所約定之俱樂部在內。然公共設施及俱樂部，於
              原告函催時，皆未達其銷售時所為之承諾及保證，此嚴重影響原告之
              購買權益。
        （４）周圍環境部分：
              按契約第一條第二項第二款第五點載明『本區土地除前述之集合住宅
              外，另興建六棟三層別墅型住宅』，且被告於銷售當時所提供之廣告
              圖樣上顯示，所規劃興建者為兩棟大廈及一排別墅（請參原證五），
              按當時廣告圖片，別墅之庭院蒼蔥翠綠，宛如一處處小型花園，且大
              門及圍牆之設計亦十分典雅氣派，整體景觀翠綠雅緻。然查現今被告
              將別墅變更為公寓（於八十九年二月十五日至現場履勘時，被告並不
              否認此設計已變更為公寓建築），原先設計之美麗花園，竟換上一堵
              堵冰冷之牆面，氣派大門及圍牆亦不見，整體景觀與當時所規劃者，
              相差甚遠。另者，當時契約之A、B二棟皆為小坪數（一、二十坪）設
              計，因此兩棟之經濟價值相差無幾。然被告事後將A棟變更設計為三
              、四十坪規格，且因其變更後之使用執照於公寓大廈管理條例施行後
              核發，按該條例規定，建商（被告）需提撥基金供該棟住戶於維護公
              寓大廈管理使用，由於一、二十坪之套房與三、四十坪之住宅，其日
              後轉手價值不同，且因一棟有基金之運用，一棟並無基金之運用，此
              對於B棟之承買戶十分不利。由此可知，被告之變更設計，對於原告
              購買權益，實有嚴重影響。
        （５）停車位部分：
              被告銷售人員多次信誓旦旦，以口頭明白保證該車位具獨立所有權狀
              ，日後可獨立轉讓，原告經被告銷售人員之保證後，在未向被告議價
              之情形下，照價購買車位。然經查被告所擬交付之車位，係法定停車
              位，無獨立所有權狀，僅為共有持份，日後亦不得任意轉讓與非住戶
              之第三人。銷售人員當時隱瞞實情，甚至虛罔告知消費者，該車位係
              有獨立產權，事後再以契約中之文字以為卸責之詞，對消費者實有不
              公。只要是建商之銷售人員對消費者所為之任何說明、承諾或保證，
              不管有否記載於契約中，應生拘束雙方之效力，建商不可主張此說明
              、承諾及保證，甚至廣告文宣，未訴諸契約文字，而為卸責。
      ５．反之，原告於八十八年六月二十四日以存證信函催請被告於函到後五日內
          完成產權移轉及交屋程序，逾期未辦理，則解除契約。被告逾期不理，原
          告復於八十八年七月二日再以存證信函，依民法二百五十四條、民法第二
          百五十六條及三百五十九條解除雙方契約。為此，爰依民法第二百五十九
          條回復原狀之法律關係，請求被告應返還二百四十萬四千六百四十六元，
          暨自附表所示各期付款之日起至清償日止，按年息百分之五計算之利息。
    （三）證據：提出房屋土地買賣契約書、台北東門郵局八十八年六月四日第八五
          七號存證信函、八十八年七月二日第九００號存證信函影本各一份、原告
          與萬通銀行借據影本二份為證。
  二、備位聲明部分：
    （一）聲明：被告與原告間，就座落於台北市○○路三三號八樓之房屋及所座落
                之基地之應有部分，並地下二層編號六九號停車位之買賣價金，減
                少為三百六十七萬五千六百二十四元。
    （二）陳述：
          縱認為，被告遲延及不完全給付之情事尚未達解約程度，原告仍得主張損
          害賠償（遲延）及減少價金（物之瑕疵）或損害賠償（不完全給付）。
        １．就被告遲延交屋部份：
          （１）按契約第六條第二項即規定，本房屋建築工程由乙方負責自申報開
                工之日起算九百個工作日，完工日期以向主管機關申報使用執照之
                日期認定之。以建築使用執照申請書可稽，開工日期為『八十三年
                八月五日』，完工日期為第三次申報日期『八十八年二月二日』，
                期間扣除國定假日及各例假日，共計壹仟三百零二工作天，顯逾契
                約所訂之九百工作天。
          （２）按契約第六條第三項規定，每逾一日應按甲方已付房屋價款千分之
                一計算之違約金給付甲方，至本條第二項所定之完工日期為止。原
                告已繳交房屋價款為一百三十八萬八千元，被告遲延完工計四百零
                二日，按每日千分之一計算，被告應賠償原告五十五萬七千九百七
                十六元。
        ２．土地部份：
          （１）按契約規定，該買賣契約之土地面積應為四六六九平方公尺，原告
                所有之持份應為十萬分之四四六。意即原告應擁有四六六九平方公
                尺之十萬分之四四六持份。
          （２）然經查被告所擁有之持份僅十萬分之三九七，其差額為十萬分之四
                九，請詳參原證四。按買賣之土地價金計算，被告應退還原告三十
                二萬六千三百元。
        ３．房屋部份：
          （１）被告之銷售人員當時並未告知原告，其所購買之房屋，應分攤之公
                設面積較其他戶數為多，且被告就原告室內為變更設計施工，此將
                造成日後移轉時，容易產生爭議，損害原告之購屋權益。
          （２）因此，原告要求多分攤之公共設施及違建部份，共 一﹒三二 坪，
                每坪按新台幣九﹒三二萬元計算，共計新台幣十一萬四千六百元之
                損害賠償。
        ４．停車位部份：
          （１）被告銷售人員多次信誓旦旦，以口頭保證該車位具獨立所有權狀，
                日後可獨立轉讓。然經查被告所擬交付之車位，係法定停車位，無
                獨立所有權狀，僅為共有持份，日後亦不得任意轉讓與非住戶之第
                三人。
          （２）按原告所購之車位，倘為具獨立產權之車位，一百三十萬元應較為
                合理。然其僅為不具獨立產權之法定停車位，實無一百三十萬元之
                價值。因此，原告要求減價四十萬元。
        ５．工作物瑕疵部分
          （１）被告所交付之游泳池與當時廣告文宣不同，更改設計，功能大減。
                別墅改為公寓，A棟變更設計，以致整體規劃之價值大減。
          （２）因此，被告應按每坪減少價金四．六三萬元，共計應減少七十九萬
                四千五百元。
        ６．超前收款之利息損失
            按被告於契約中所訂之付款明細表第47、48之付款項目，然查原告所購
            買之房屋並無十一、十二樓，被告並未施作上開項目，卻向原告收取款
            項。倘若房屋無該施作項目，該款項理應為完工後之貸款範圍，然被告
            卻於八十五年七月十三日即向原告收取一萬元，按年息佰分之五計算利
            息，被告應賠償原告利息損失，計一千元。
        ７．基上所陳，被告就該不動產買賣，應減少價金為三百六十七萬五千六百
            二十四元。
    （三）證據：同先位聲明。
貳、被告方面：
  一、聲明：原告先位之訴及其假執行之聲請均駁回。並陳明如受不利判決，願供擔
            保請准免為假執行。
  二、陳述：
    （一）本件雙方房屋買賣契約，已因可歸責於原告之事由之發生，經被告依約行
          使解除權而告解除：
          １．查本件四百０七萬元之貸款，原告僅就其中二百五十萬元之優惠貸款
              部份辦理相關手續，至於另外一百五十七萬元部份，原告卻遲遲不予
              配合辦理對保、用印等相關手續。俟被告於八十八年六月十日以台北
              敦南郵局第七五六號存證信函催告原告配合辦理，原告仍拒不依約辦
              理後，被告始於八十八年六月二十九日再以台北永春郵局第七五八號
              存證信函通知原告依合約第十五條解除契約並沒收已繳價金。故雙方
              契約於被告解除契約之意思表示到達原告時已然終止，不復存在，原
              告嗣後再起訴主張解除契約云云，顯無理由。
          ２．按依雙方合約規定，應先辦理貸款相關手續完畢後，始為產權之移轉
              ：
              由雙方房屋土地買賣契約第八條第五款規定可知，如買方（即原告）
              於簽約時，依第五條第二款規定簽立合約附件三之「代辦貸款委託書
              」，委託賣方（即被告）代為辦理銀行貸款，則若買方未依約配合賣
              方完辦貸款手續時，賣方有權得拒絕為房屋及其持分土地之產權移轉
              ，由是可知，在辦理產權移轉手續之前，必以辦理貸款相關手續為前
              提，故原告主張若被告未通知辦理產權移轉則不得要求原告辦理貸款
              云云，顯與雙方契約之約定不符而不可採。次查依雙方合約第五條第
              一款之規定，原告應向銀行辦理四百０七萬元之貸款，惟原告對於其
              中一百五十七萬元部份，則遲遲不予配合辦理相關手續，經被告催告
              原告配合辦理，原告仍拒不辦理後，被告業於八十八年六月二十九日
              解除契約並沒收已繳價金，已如前述。原告雖於被告解約後之八十八
              年七月十二日補辦貸款手續。姑不論原告此事後補辦行為已因雙方契
              約已經解除而無任何意義，就原告此一補辦行為而論，若原告堅持其
              所聲稱必須於產權移轉後始有所謂辦理貸款之問題，則為何原告又於
              事後去補辦貸款？原告顯係明知合約規定應以完辦貸款手續為先而後
              始有產權移轉問題，自知理虧，始於接獲被告解約通知後，為了免受
              違約罰責才於事後補辦手續。由此益證確實應先辦理貸款相關手續完
              畢後始為產權之移轉，故原告所稱顯不可採。
          ３．綜上所述，原告於簽約時已依合約第五條第二款規定與被告簽立「代
              辦貸款委託書」，則原告本應因貸款手續之需要，依被告通知之日期
              無條件配合被告及貸款機構之規定辦妥一切開戶、對保，交付有關證
              件及開具取款憑條等各項手續，惟原告並未依約配合辦理，且經催告
              後仍拒絕辦理，則原告已屬違約而構成合約第十五條所規定被告得以
              解除契約之事由，被告自得解除契約。今被告既分別於八十八年六月
              十日及二十九日以郵局存證信函向原告為催告及解除契約之意思表示
              ，原告亦承認於斯時確已收到前開信函無誤，則雙方契約於被告解除
              契約之意思表示到達原告時已然終止，不復存在，原告嗣後再起訴主
              張解除契約云云，顯無理由。
    （二）本件並無原告所主張之給付遲延、不完全給付或瑕疵擔保情事存在，原告
          之訴顯無理由。
          １．本件並無遲延完工：
              查所謂「工作天」者，係指實際工地能工作之天數，因此，因氣候因
              素，如下雨天、颱風，或國定假日、民俗假日及例假日，均不應記入
              工作天。原告主張下雨天亦可工作，故其計算工作天時僅扣除國定假
              日及各例假日，並未扣除雨天，顯於法不合而屬有誤。次查，雙方買
              賣契約第六條第二款規定，本房屋建築工程自申報開工之日起九百個
              「工作天」內完工，完工日期已向主管機關申請使用執照之日期認定
              。本件自八十三年八月五日實際開工日起至八十七年六月十二日申請
              使用執照之日為止，日曆天為一四一○日，扣除雨天共六一七日，及
              國定、民俗及例假日一四一日，實際工作天共計六五二日，並未逾雙
              方契約所定之九百個工作天。故原告主張被告未依限完工應負遲延損
              害賠償責任云云，顯屬無據且無理由。
          ２．本件並無原告所稱不完全給付及物之瑕疵等情事：
          （１）游泳池部分：
                查雙方買賣契約中並未就游泳池之面積深度加以約定，且系爭游泳
                池之長寬分別達二十及十五公尺以上，符合一般游泳池之規格，且
                其材質為不銹鋼建材，並無原告所指長寬不足、材質不符等情事，
                原告所言，並不實在。
          （２）房屋部分：
                經法院履勘現場，並未發現有任何滲漏水現像，原告主張系爭房屋
                有滲漏水嚴重之情形，顯不可採。雙方買賣契約第二條第一項規定
                可知，所謂房屋面積應將主建物，附屬建物、公共設施及VIP 俱樂
                部等一併計算在內，然原告主張有室內坪數不足之數據，只包含了
                主建物、陽台，大公及小公，卻漏未計算VP之面積，原告之數據，
                顯然錯誤而與合約規定不符。查系爭標的之VIP面積為3.23平方公
                尺即約0.98坪（3.23X0.3025＝0.977），故以原告計算之主建物、
                陽台，大公及小公共計16.47坪加上VIP0.98坪，則總房屋面積應為
                17.45坪，已多於雙方合約所約定之17.06坪，顯見房屋面積並未短
                少，原告主張面積不足等語，顯不可採。又被告並未將別墅變更為
                公寓設計，整體之景觀亦無大幅改變，原告之主張並無實據。末查
                ，原告主張其所購買系爭房屋之總坪數及價金與其他住戶相差無幾
                ，然所分攤之公設面積較其他戶數為多，室內面積較其他戶數為少
                云云，但未見其具體舉證，況且，房屋價格之高低，取決於其所座
                落之方位、樓層、格局等因素，並非相同價格之房屋，其面積應相
                等，是原告之主張顯不足採。
          （３）土地部分：
                查本件系爭土地因原告之遲遲不辦理交屋各項事宜，至尚未就土地
                部分予以移轉，即系爭土地仍登記於起造人名下，既尚未移轉而且
                無實際交付，何來土地持份不足之說？原告所持數據顯然憑空而來
                ，要屬無稽。故原告之主張，顯無理由。
          （４）停車位部分：
                原告主張其購買系爭房屋時被告之銷售人員告知系爭停車位乃有獨
                立權狀之停車位云云，然查，依雙方買賣契約第十五條第四項規定
                ，已就停車位之權利狀況為明確約定，且無原告所稱有告知為獨立
                產權之情事，故雙方契約既已明文約定係持分共有，原告事後辯稱
                應有獨立產權，顯屬無據，不足採信。又，依前開契約條文末句「
                需提供避難使用」可知系爭車位係「法定防空避難設備兼停車場使
                用」，依法不得登記有獨立產權。
    （三）依前所述，本件並無原告所主張之給付遲延、不完全給付或瑕疵擔保情事
          存在，故原告起訴主張依給付遲延、不完全給付及瑕疵擔保三者（不論是
          先位聲明或備位聲明）為請求權基礎請求解除契約或損害賠償，皆屬無據
          ，其訴顯無理由。綜上所述，本件雙方房屋買賣契約，已因可歸責於原告
          之事由之發生，經被告依約行使解除權而告解除。且本件亦無原告所主張
          之給付遲延、不完全給付或物之瑕疵等情事，原告之訴顯無理由
  三、證據：提出代辦貸款委託書、八十八年六月十日台北敦南郵局第七五六號存證
            信函、八十八年六月二十九日台北永春郵局第七五八號存證信函（均為
            影本）各一份，並引用原告所提出之房屋及土地買賣契約書影本、萬通
            銀行借據影本二紙為證。
    理      由
一、程序方面：
  （一）本件依兩造所定之房屋土地買賣契約書第二十三條，以合意由本院為第一審
        管轄法院，本院自有管轄權。
  （二）本件原告於起訴狀之先位聲明請求判決：被告應給付原告一百七十九萬三千
        一百二十六元，暨自附表所示各期付款之日起至清償日止，按年息百分之五
        計算之利息，繼於本院審理中擴張聲明為：被告應給付原告二百四十萬四千
        六百四十六元，暨自附表所示各期付款之日起至清償日止，按年息百分之五
        計算之利息，此係擴張應受判決事項之聲明，核與民事訴訟法第二百五十五
        條第二款之規定相符，應予准許。又本件原告起訴狀之備位聲明請求判決「
        確認被告與原告間，就座落於台北市○○路三三號八樓之房屋及所座落之基
        地之應有部分，並地下二層編號六九號停車位之不動產買賣價金，減少一百
        六十三萬六千四百元範圍內，買賣債權不存在；繼於本院審理中，變更聲明
        為：被告與原告間，就座落於台北市○○路三三號八樓之房屋及所座落之基
        地之應有部分，並地下二層編號六九號停車位之買賣價金，減少為三百六十
        七萬五千六百二十四元。此部分訴之變更不需另行蒐集新訴訟資料，得認為
        不甚礙被告之防禦及訴訟之終結，且屬於擴張應受判決事項之聲明，核與民
        事訴訟法第二款、第七款之規定相符，亦應予准許，合先敘明。
二、先位聲明部分：
  （一）本件原告起訴主張：伊於八十二年十月十二日，與原告簽訂房屋土地買賣契
        約，購買座落於台北市○○區○○路三三號八樓之房屋及所座落之基地之應
        有部分，並地下二層編號六九號停車位。詎被告不僅遲延完工，另尚有游泳
        池部分長寬不足、材質不符、變更設計；房屋部分則漏水龜裂、房屋面積短
        少且變更原先設計；土地部分移轉之持分不足；又停車位之部分並無獨立之
        權狀，與原先售屋時之說明不同。是伊乃於八十八年七月二日通知原告依物
        之瑕疵擔保、不完全給付之法律關係解除契約。為此，爰依民法第二百五十
        九條回復原狀之法律關係，請求被告應返還二百四十萬四千六百四十六元，
        暨自附表所示各期付款之日起至清償日止，按年息百分之五計算之利息等語
        。
        被告則以：依兩造約定，原告本應因貸款手續之需要，依被告通知之日期無
        條件配合被告及貸款機構之規定辦妥一切開戶、對保，交付有關證件及開具
        取款憑條等各項手續。惟原告經催告後仍拒絕辦理，已屬違約而構成合約第
        十五條所規定被告得以解除契約並沒收原告已繳價款作為違約金之事由。是
        被告既分別於八十八年六月十日及二十九日以郵局存證信函向原告為催告及
        解除契約之意思表示，則雙方契約已然解除，原告已繳價款悉數充作違約金
        ，則原告嗣後再起訴主張解除契約回復原狀，顯無理由等語，資為辯解。
  （二）查兩造於八十二年十月十二日，簽訂「房屋土地買賣契約」及該契約附件「
        代辦貸款委託書」，購買座落於台北市○○區○○路三三號八樓之房屋及所
        座落之基地之應有部分，並地下二層編號六九號停車位，且原告委由被告全
        權向萬通商業銀行股份有限公司（以下簡稱「萬通銀行」）辦理貸款四百０
        七萬元之事宜等情，有上開契約及委託書影本各一份，附卷可稽。又原告於
        八十八年四月十七日，僅就二百五十萬元向萬通銀行辦理貸款手續，而另於
        同年七月十二日始辦妥剩餘之一百五十七萬元之貸款手續，亦有卷附萬通銀
        行借據影本二紙可證。而被告分別於八十八年六月十日及同年、月二十九日
        ，以原告違反契約為由向原告為催告及解除契約之意思表示，復有存證信函
        影本二紙，在卷可考。且上開事實均為兩造所不爭，自堪信為真實。
  （三）本件原告上開主張於八十八年七月二日通知被告解除契約等情，固據提出台
        北東門郵局存證信函一紙為佐，然為被告所否認，辯稱：系爭買賣契約業因
        原告之違約行為，經被告於八十八年六月二十九日予以解除，原告事後再主
        張解除契約，自無理由等語。是本件首應審究者，厥為系爭買賣契約是否因
        原告之違約行為而經被告解除？茲分述如下：
        １．按解釋契約，固需探求當事人之真意，不能拘泥於契約之文字，但契約
            文字業已表示當事人真意，無須別事探求者，即不得反捨契約文字而更
            為曲解，最高法院著有十七年上字第一一一八號判例可參。次按定型化
            契約條款如有疑義時，應為有利於消費者之解釋，消費者保護法第十一
            條第二項固定有明文，然該條項之適用，仍以定型化契約之條款內容不
            明確致生疑義時，始有適用；倘契約之內容已臻明確，再無探求當事人
            真意之必要者，自仍應依此認定當事人間之權利義務關係，不得一味為
            有利於消費者之解釋自明。
        ２．經查，依兩造契約第五條第一項之規定，原告應向銀行辦理四百０七萬
            元之貸款，且依同條第二項規定︰「關於覓定前揭預定貸款之貸款機構
            與一切手續，甲方（即原告）同意委託乙方（即被告）全權辦理，並簽
            立『代辦貸款委託書』，依乙方通知之日期按貸款機構之規定配合辦妥
            一切手續，…」。而依前揭「代辦貸款委託書」第五條規定︰「若因貸
            款手續需要，甲方（即原告）須辦理開戶、對保，交付有關證件及開具
            取款憑條各該事項，甲方無條件配合辦理，絕無異議。」此有房屋土地
            買賣契約書、代辦貸款委託書各一份，在卷可稽。是自上開契約可見，
            原告需向萬通銀行貸款四百０七萬元，並同意委託並配合被告辦理與銀
            行間之貸款事宜。
        ３．次查，證人即萬通銀行承辦原告貸款事項之人員林美莉，於本院八十九
            年三月十三日審理時證稱：原告認為所貸款之四百餘萬元，萬通銀行之
            利率過高，故不願意貸；至於「對保」等手續，並不需待產權移轉後始
            能辦理；依銀行作業之方式，需買受人即貸款人先取得銀行之委託書（
            授權書），迄產權移轉時始將貸款撥放等語，核與被告所辯本件依約應
            先辦理貸款之相關手續完畢後，始為產權之移轉等語相符。另徵諸兩造
            契約第八條第五項規定：「甲方有下列情形之一者，乙方得拒絕為本房
            屋及其持分土地之移轉：２委由乙方代辦以銀行貸款給付尾款未完辦貸
            款手續者，或不辦理貸款未以現金或即期支票繳付尾款者。」等語，益
            可知原告依約自應先於被告通知移轉產權前，協助辦妥貸款手續，方能
            於被告將產權移轉時，由銀行順利撥款支付被告。而被告亦係在辦理貸
            款手續完竣後，方負有移轉土地應有部分及房屋所有權之義務，殆堪認
            定。從而，揆諸前開法條、判例要旨及說明，原告主張：並非一定需於
            萬通銀行貸款四百０七萬元，而仍可選擇部分委由被告辦理貸款、部分
            以現金或其他方式方式支付；依消費者保護法第十一條第二項解釋雙方
            契約，需迄被告為產權移轉之通知時，原告始有給付尾款或辦理貸款之
            義務云云，顯與兩造契約之約定明顯有悖，尚不足採。
        ４．原告雖主張：伊之所以於八十八年四月間及六月間，分二次向萬通銀行
            申貸，係因當時政府釋放低利房貸優惠政策，萬通銀行對於該優惠於第
            一次申請時，每人僅有二百五十萬元之額度。至六月間，始再有額度供
            申請。故未於第一次即申請全部四百０七萬元貸款，係因額度問題，則
            依代辦貸款委託書第六條，被告之抗辯為無理由。又上開證人林美莉於
            同日證稱係因被告核發使用執照較晚，未辦理產權移轉登記，故銀行方
            未能設定抵押權並撥款云云。惟查，兩造於代辦貸款委託書中，僅於第
            四條前段約定：「申辦貸款之金額、利息及分期償還方式，甲方應遵照
            貸款機構之規定辦理。」等語，並未約定應適用優惠利率。是原告不於
            首次申請貸款時，即一次將約定款項借貸完足，而要求分次適用優惠利
            率，即屬無據。另證人林美莉固於上開期日結稱本件被告未先辦理產權
            移轉與設定抵押權，方未通知銀行撥款，但依上述之萬通銀行貸、放款
            流程可知，原告依約申請貸款與銀行將貸款金額撥放，實屬兩事，此觀
            之證人林美莉之證稱：八十八年四月十七日所核准貸款之金額，係因兩
            造事後未將產權移轉始未撥款等語即明。況代辦貸款委託書第六條規定
            ：「如因政府法令或金融機構貸款政策變動，或甲方個人之原因，或甲
            方貸款手續之瑕疵或其他不可歸責於乙方之事由，致不獲貸款或貸款金
            額少於預定之額度時乙方概不負責，甲方仍應依約償付未付之房地價款
            。」係針對原告辦理之貸款金額後後，銀行所能核貸金額有所不足時之
            處理方式之約定，並非規定原告可自始不申貸。是原告只需配合被告，
            向萬通銀行提出申請貸款四百０七萬元，即屬已盡雙方買賣契約及前揭
            委託書之義務，然原告竟只就其中二百五十萬元申請貸款，自仍難解免
            於違約之責。從而，原告上開主張，委無可採，原告違反買賣契約第五
            條第一項、第二項之事實，已堪認定。
  （四）按依雙方買賣契約第十五條第二項規定︰「依本約第五條經乙方通知辦理貸
        款手續逾期達十五日以上，經乙方催告仍未配合辦理者，乙方得解除本契約
        ，甲方並應無條件配合辦理撤回原土地現值申報及相關手續，甲方已繳價金
        悉數作為違約金蓋不退還。」查原告違反買賣契約第五條第一項、第二項，
        已如前述，則被告抗辯稱：其業於八十八年六月十日催告原告配合辦理貸款
        手續，原告仍拒不依約辦理後，始另於八十八年六月二十九日再以通知原告
        依契約第十五條主張解除契約並沒收原告已繳價金等語，並提出台北敦南郵
        局第七五六號存證信函、台北永春郵局第七五八號存證信函影本各一份為佐
        ，且為原告所不爭，其抗辯即屬可採。從而，兩造所定「房屋土地買賣契約
        書」，既於八十八年六月二十九日即已因解除而失其效力，且原告先前已繳
        付之價金亦依約充作違約金，則原告自無再次解除契約之「解除權」存在可
        言。是原告再行主張於同年七月二日以存證信函通知被告解除契約等情，並
        依民法第二百五十九條回復原狀之法律關係，請求被告給付原告二百四十萬
        四千六百四十六元，暨自附表所示各期付款之日起至清償日止，按年息百分
        之五計算之利息，要屬無理由，不應准許。
二、備位聲明部分：
  （一）本件原告備位聲明主張：縱認原告並無解除權，則原告主張系爭房屋因具有
        被告遲延完工；游泳池部分長寬不足、材質不符、變更設計；房屋部分則漏
        水龜裂；房屋面積短少且變更原先設計；土地部分移轉之持分不足；又停車
        位之部分並無獨立之權狀，與原先售屋時之說明不同等情狀，為此，爰依給
        付遲延、不完全給付以及物之瑕疵擔保責任之法律關係，請求將買賣標的物
        即座落於台北市○○區○○路三三號八樓之房屋及所座落之基地之應有部分
        ，並地下二層編號六九號停車位之買賣價金減少為三百六十七萬五千六百二
        十四元等語。
  （二）按凡以給付遲延、不完全給付，以及物之瑕疵擔保責任之法律關係，為請求
        權之基礎者，必以契約關係之存在為前提。倘契約關係自始即不存在，或事
        後業已消滅，則上揭請求權基礎自失所附麗，無由准許。
  （三）查本件兩造之房屋土地買賣契約，依前所述，既已於八十八年六月二十九日
        即因解除而失效。則揆諸上開說明，原告所主張之給付遲延、不完全給付，
        以及物之瑕疵擔保責任等請求權基礎，即失所據，無由准許。從而，原告之
        備位聲明，亦無理由。
三、從而，原告先位聲明依據民法第二百五十九條回復原狀之法律關係，請求被告應
    返還二百四十萬四千六百四十六元，暨自附表所示各期付款之日起至清償日止，
    按年息百分之五計算之利息，以及備位聲明依據給付遲延、不完全給付以及物之
    瑕疵擔保責任之法律關係，請求將買賣標的物即座落於台北市○○區○○路三三
    號八樓之房屋及所座落之基地之應有部分，並地下二層編號六九號停車位之買賣
    價金，減少為三百六十七萬五千六百二十四元，均無理由，應予駁回。
四、原告之訴，既經駁回，其假執行之聲請，已失所附麗，併予駁回。
五、本件判決事證已臻明確，兩造其餘攻擊防禦及舉證，核與判決結果無影響，爰不
    一一論述，附此敘明。
六、據上論結，本件原告之訴為無理由，依民事訴訟法第七十八條，判決如主文。
中      華      民      國    八十九    年      五      月    三十一    日
                                        民事第民四庭法   官  陳  博  文
右為正本係照原本作成
如對本判決上訴，須於判決送達後廿日內向本院提出上訴狀
中      華      民      國    八十九     年     五       月    三十一    日
                                                        法院書記官 蘇彥宇


司法院資訊處製作；財團法人民間司法改革基金會備份。
